ACORDAO-COMPLETO-2543398

ACÓRDÃO 3897/2022 ATA 24/2022 - PRIMEIRA CÂMARA

VISTOS, relatados e discutidos estes autos de recurso de reconsideração interposto por Helena Maria Lobato Pavão, ex-Prefeita do Município de Santa Helena/MA, contra o Acórdão 15126/2021-TCU-Primeira Câmara;
ACORDAM os Ministros do Tribunal de Contas da União, reunidos em sessão da Primeira Câmara, com fundamento nos artigos 32, inciso I, e 33, da Lei 8.443/1992, ante as razões expostas pelo Relator, em:
9.1. conhecer do recurso de reconsideração e, no mérito, dar-lhe provimento para tornar insubsistentes os itens 9.2 e 9.3 do Acórdão 15126/2021-TCU-Primeira Câmara;
9.2. julgar regulares com ressalvas as contas de Helena Maria Lobato Pavão, ex-Prefeita do Município de Santa Helena/MA, com fundamento nos arts. 1º, inciso I, 16, inciso II, da Lei 8.443/1992, c/c os arts. 18 e 23, inciso II, da mesma Lei, e com os arts. 1º, inciso I, 208 e 214, inciso II, do Regimento Interno deste Tribunal, dando-lhe quitação;
9.3. julgar irregulares as contas de Darlã de Araújo Launé, então sócio da empresa DW Construções e Comércio Ltda., com fundamento nos arts. 1º, inciso I, 16, inciso III, alíneas "b" e "c", e § 2º, da Lei 8.443/1992, c/c os arts. 19 e 23, inciso III, da mesma Lei, e condená-lo ao pagamento das importâncias a seguir especificadas, com a fixação do prazo de 15 (quinze) dias para que comprove, perante este Tribunal (art. 214, inciso III, alínea "a", do Regimento Interno do TCU) , o recolhimento das dívidas aos cofres do Tesouro Nacional, atualizadas monetariamente e acrescidas de juros de mora, calculados a partir das datas indicadas até a data do efetivo recolhimento, na forma da legislação em vigor: 
	Valor Original (R$) 
	Data da Ocorrência 

	131.632,34
	15/6/2012

	159.122,82
	8/2/2013

9.4. aplicar a Darlã de Araújo Launé a multa prevista no art. 57 da Lei 8.443/1992 c/c o art. 267 do Regimento Interno do TCU, no valor de R$ 30.000,00 (trinta mil reais) , fixando-lhe o prazo de quinze dias, a contar das notificações, para que comprove, perante o Tribunal (art. 214, III, alínea "a", do Regimento Interno/TCU) , o recolhimento das dívidas aos cofres do Tesouro Nacional, atualizadas monetariamente desde a data deste Acórdão até a do efetivo recolhimento, se pagas após o vencimento, na forma da legislação em vigor;
9.5. dar ciência desta deliberação à recorrente, à Caixa Econômica Federal, à Procuradoria da República no Estado do Maranhão e aos demais interessados.

Recurso de reconsideração em tomada de contas especial

Primeira Câmara

Município de Santa Helena - MA.

3. Interessados/Responsáveis/Recorrentes:
3.1. Responsáveis: Darla de Araujo Laune (XXX.009.323-XX); Helena Maria Lobato Pavão (XXX.352.303-XX); João Jorge de Weba Lobato (XXX.233.203-XX).
3.2. Recorrente: Helena Maria Lobato Pavão (XXX.352.303-XX).

13.1. Ministro presente: Walton Alencar Rodrigues (Relator).
13.2. Ministros-Substitutos convocados: Augusto Sherman Cavalcanti (na Presidência) e André Luís de Carvalho.

WALTON ALENCAR RODRIGUES

Ministro-Substituto Augusto Sherman Cavalcanti.

Adoto, como relatório, o parecer do MPTCU, de lavra do Procurador Marinus Eduardo De Vries Marsico (peça 140) : 
"Em exame recurso de reconsideração interposto pela Sra. Helena Maria Lobato Pavão, ex-Prefeita do Município de Santa Helena/MA, contra o Acórdão 15126/2021-TCU-Primeira Câmara, que trata de tomada de contas especial instaurada pela Caixa Econômica Federal (Caixa) com vista a apurar irregularidades na aplicação dos recursos relativos ao Contrato de Repasse 324.704-59/2010 (peça 1, fl. 6) , que tinha por objeto a implantação de agroindústria de pescado, constituída de edificação, poço artesiano tubular, máquinas e equipamentos (peça 1, fl. 17/22) , vigente de 30/11/2010 a 30/9/2016.
Em sua análise, o tomador de contas concluiu que o prefeito sucessor (Sr. João Jorge de Weba Lobato) deveria responder pelo dano, já que não teria dado continuidade às obras nem notificado o contratante sobre o seu eventual desinteresse ou sobre os motivos que justificassem a paralisação da obra, tendo permanecido silente nas notificações do concedente.
No âmbito desta Corte, de início, foi promovida a citação do Sr. João Jorge de Weba Lobato em face da "não implantação, com funcionalidade, do objeto do Contrato de Repasse 324.704-59/2010" (peça 7) . Em sua defesa (peças 13 e 14) , o responsável alegou ter adotado as medidas jurídicas necessárias em relação à prefeita antecessora, conforme a Súmula TCU 230, e informou que a ex-gestora teria contratado uma empresa de fachada (D. W. Construções e Comércio Ltda.) para a execução da obra com recursos do ajuste, haja vista a inexistência de suas instalações no endereço cadastrado.
Diante de tais informações, a unidade instrutiva buscou apurar as denúncias. Identificou em outro processo (TC-Processo 012.126/2012-8) evidências de que a contratada era de fato uma empresa de fachada. O TCU proferiu então o Acórdão 10470/2018-TCU-Primeira Câmara (peça 23) , por meio do qual determinou a desconsideração da personalidade jurídica da empresa contratada D.W. Construções e Comércio Ltda. e a citação solidária da Sra. Helena Maria Lobato Pavão e do Sr. Darlã de Araújo Launé, sócio administrador da construtora. 
Regularmente citados (peças 26 e 27) , o Tribunal entendeu que os responsáveis não trouxeram elementos que pudessem modificar o entendimento acerca da ausência de nexo de causalidade entre os recursos e o objeto executado. Por essa razão, julgou irregulares suas contas com a condenação em débito e a aplicação de multa por meio do Acórdão 15126/2021-TCU-Primeira Câmara (ora recorrido) . As contas do prefeito sucessor foram julgadas regulares com ressalva. 
Inconformada com a decisão, a Sra. Helena Maria Lobato Pavão interpôs o recurso em exame. Em síntese, alega que ocorreu a prescrição da pretensão punitiva e de ressarcimento e que não existem nos autos elementos probatórios ou indícios de que a empresa contratada seria de fachada.
A unidade técnica especializada apresentou a análise do recurso à peça 138. Concluiu que não se operou a prescrição e que a recorrente não trouxe elementos capazes de afastar as evidências de que a contratada era uma "empresa de fachada". Propôs ao fim conhecer do recurso para, no mérito, negar-lhe provimento.
Feito este breve relato do histórico processual, passamos à nossa manifestação.
Quanto à preliminar de prescrição, compartilhamos da análise e das conclusões da unidade técnica. Não se operou a prescrição da pretensão punitiva e de ressarcimento, conforme disposições constantes na Lei 9.873/1999.
No que se refere ao mérito, com o fim de verificar precisamente a delimitação de responsabilidade da recorrente, compulsamos de início o relatório da TCE (peça 27) . O Tomador de Contas assim se manifestou (peça 1, fls. 173/176) :
Com relação à atribuição de responsabilidade, entende este tomador de contas que esta deve ser imputada ao Sr. João Jorge Lobato, Prefeito a partir de 2013, que ao assumir a Prefeitura, não deu seguimento às obras ou apresentou justificativas técnicas que o impediam de prosseguir com a execução, estando a vigência contratual ativa e recursos disponíveis na conta vinculada à sua disposição para finalização da obra (...) . Afasto a responsabilidade da Senhora Helena Maria Lobato Pavão, prefeita no período 2009/2012, responsável pela assinatura e liberação da primeira parcela do contrato, visto que a obra teve ritmo normal de execução durante o seu mandato e a proposta de readequação do projeto foi aprovada pelo ministério gestor um mês antes de deixar a prefeitura, cabendo ao sucessor sua finalização.
No mesmo relatório, a responsabilização do prefeito sucessor foi justificada nos seguintes termos:
O Senhor João Jorge Lobato recebeu os ofícios em tela, conforme aviso de recebimento apensado aos autos, mas não sanou as irregularidades verificadas no presente autuado, e não recolheu aos cofres da União o valor referente ao prejuízo causado ao Erário. Embora o Sr. João Jorge Lobato tenha impetrado Ação Civil de Improbidade Administrativa nº 00020702/2014 em face da ex-Prefeita a Senhora Helena Maria Lobato Pavão, não esclareceu a existência de qualquer impedimento para que fosse realizada a prestação de contas da segunda parcela liberada e da continuidade da obra (fls. 135/137) . Verificou-se ainda que a liberação da segunda parcela do repasse deu-se em 08/02/2013, já na vigência do seu mandato. (grifamos) .
Em nosso entendimento, o denso conjunto probatório carreado aos autos bem demonstra que as manifestações do prefeito sucessor em nenhum momento justificaram a sua inércia, ao passo que a ex-prefeita procurou adotar todas as medidas ao seu alcance a fim de corrigir eventuais falhas e a dar continuidade às obras. 
As alterações no plano de trabalho solicitadas pelo Município, à época liderado pela ex-prefeita, foram acatadas pelo Ministério do Desenvolvimento Agrário, porém, ao serem submetidas já no final do seu mandato (18/12/2012) à Caixa, foram por esta instituição rejeitadas, ante a ausência de fundamentação técnica. A falha constante da proposta submetida à Caixa, de fácil correção mediante a apresentação de motivos técnicos para as alterações propostas, aparentemente iniciou a celeuma.
Conquanto notificado pela Caixa por meio de ofício datado de 11/3/2013 sobre tal indeferimento (peça 1, p. 134) , o prefeito sucessor nada fez, limitando-se, por meio de sua procuradoria jurídica, a solicitar em 22 de julho seguinte cópias do "procedimento e Parecer Jurídico, esclarecendo as questões do indeferimento do plano de ajuste" (peça 1, p. 135) .
Esclarecidas as razões de tal indeferimento, recebidas pelo Município em 10 de setembro de 2013, segue-se a inércia do prefeito sucessor quanto às obras, somente vindo a adotar alguma providência, e essa consistente em singelas representações aos ministérios públicos estadual e federal em face da ex-prefeita (peça 14, p. 17-22 e peça 14, p. 15-16, respectivamente) , mais de um ano depois do recebimento das informações. A respeito das obras propriamente, não adotou providências nem mesmo para evitar a sua deterioração, consoante revelam atas da Câmara de Vereadores trazidas ao processo, em que os representantes da comunidade denunciavam o descaso da então atual gestão para com a obra.
É bom frisar que, caso o então titular do Executivo municipal não tivesse acesso às justificativas técnicas para a alteração proposta, ou com elas não concordasse, ainda poderia retornar ao plano de trabalho original, sendo tal providência suficiente para dar continuidade às obras, mas optou por não tomar nenhum caminho que pudesse dar efetividade ao Contrato de Repasse firmado pelo município.
O fato de ter representado aos ministérios públicos não o isentava de zelar pela boa aplicação dos recursos federais confiados ao ente federativo. Mesmo diante de indícios de irregularidades com a empresa contratada (informação até então desconhecida, trazida pelo próprio responsável) , ele poderia ter realizado novo certame e concluído as obras, já que havia recursos disponíveis, sabendo-se, inclusive, que a execução física era compatível com a execução financeira. Fato é que a sua inércia contribuiu decisivamente para o prejuízo decorrente da inutilidade dos recursos que até então haviam sido aplicados.
Por outro lado, a atuação da ex-prefeita quanto aos fatos versados neste processo foram bem diversos, demonstrando diligência acima da média. 
Logo após deixar o comando do Executivo municipal, em expediente datado de 4 de março de 2013, solicitou à Caixa informações quanto à sua aceitação das alterações propostas no fim do mandato (peça 35, p. 6-7) . Em 16 de setembro de 2013, ainda dentro da vigência do Contrato de Repasse e do próprio contrato firmado com a construtora, encaminhou expedientes à Caixa (peça 35, p. 33-34) , solicitando a adoção de providências junto ao Município e à construtora com vistas à retomada e conclusão das obras, e ao prefeito (peça 35, p. 36-38) , solicitando as medidas necessárias à conclusão das obras.
	Encaminhou ainda expedientes dirigidos ao Ministro do MDA (peça 35, p. 56-58) e ao Delegado do MDA no Maranhão (peça 35, p. 59-61) , datados de 30 de setembro de 2013, em que relatou a paralisação das obras, a proximidade do fim da vigência do contrato, entre outras informações, solicitando a tomada de medidas perante o prefeito e perante a Caixa para a conclusão da obra.
	Apesar de todo esse contexto probatório, conforme mencionado, a responsabilidade do prefeito sucessor, Sr. João Jorge de Weba Lobato, foi afastada pelo TCU após as notícias de irregularidades com a empresa contratada. Tecemos tais considerações apenas para contextualizar a avaliação de responsabilidade da prefeita que o antecedeu. 
	A Sra. Helena Maria Lobato Pavão foi citada para apresentar alegações de defesa pela seguinte irregularidade (peça 27) : 
A Prefeitura Municipal de Santa Helena/MA contratou em 3/8/2011, por meio do Contrato 006/2011, a empresa D W Construções e Comércio Ltda. para executar o objeto do Contrato de Repasse 324.704-59/2010, Siafi 734156, celebrado entre a Caixa Econômica Federal, representando o Ministério do Desenvolvimento Agrário, e o referido município visando à implantação de agroindústria de beneficiamento de pescado, constituída de edificação, poço artesiano tubular, máquinas e equipamentos, bem como aceitou como comprovantes da execução do objeto do ajuste a nota fiscal 119, datada de 30/5/2012, no valor de R$ 135.703,34, cujo pagamento foi autorizado pela convenente em 31/5/2012 e efetuado em 15/6/2012, e a nota fiscal 160, datada de 27/12/2012, no valor de R$ 164.047,82, cujo pagamento foi autorizado pela convenente em 31/5/2012 e efetuado em 8/2/2013, documentos fiscais ambos inidôneos, considerando que a referida sociedade empresária não tinha existência física e não detinha, portanto, capacidade técnico-operacional para realizar as obras e fornecer os bens contratados, impedindo o estabelecimento do necessário nexo de causalidade entre os recursos repassados e o objeto avençado, ainda que este esteja, comprovadamente, executado. (grifamos) .
	De acordo com a citação, a ex-gestora deveria responder por ter contratado uma empresa sem existência física e por ter atestado as suas notas fiscais. 
	Nesse ponto, queremos deixar desde já assente a nossa integral concordância com a conclusão de que a empresa era uma pessoa jurídica com uma série de irregularidades (sócios que desconheciam informações básicas da sociedade, inexistência no endereço indicado como sede, dentre outras) , com características de uma "empresa de fachada", conforme informações colhidas no TC-Processo 012.126/2012-8.
		A questão que aqui se coloca, segundo pensamos, é se a Sra. Helena Maria Lobato Pavão tinha conhecimento dessas irregularidades e se era razoável exigir dela tal conhecimento. 
	Em nosso entendimento, se ela não estava ciente da situação e se as obras foram realizadas por empregados ou pessoas a serviço da contratada, não haveria por que responsabilizá-la. 
	E, ao perlustrar os autos, encontramos elementos que mitigam em boa medida essa responsabilidade. Vejamos.
	Quanto ao ponto, vale ressaltar, de início, que a empresa contratada era registrada no município de São José de Ribamar, localizado na Região Metropolitana de São Luís, distante cerca de 180 km do município de Santa Helena. Tal fato, por si só, obviamente não isenta a gestora de adotar as providências de praxe a fim de apurar a idoneidade da empresa a ser contratada pelo município, todavia serve para afastar qualquer presunção sobre a notoriedade de se tratar de empresa de fachada, já que não seria uma empresa local de fachada, não sendo trivial a verificação in loco da sua existência física.
	A respeito dos elementos documentais, temos: (i) Certidão de Registro e Quitação de Pessoa Jurídica, expedido pelo CREA/MA em 15/8/2011, contemporânea aos fatos, em que aquele Conselho descreve o objeto social da DW Construções e Comércio Ltda., além de constar a data de registro (4/11/2009) e o ano de 2011 como o da última anuidade paga (peça 92, p. 2) , além de outras certidões com teor semelhante (peça 92) ; (ii) duas declarações expedidas pelo CRC/MA atestando a regularidade da aludida empresa perante aquele conselho, com vigência até 15/7/2012 e 31/12/2012 (peça 93) ; (iii) Balanço Patrimonial de 31/12/2001, registrado na Jucema (peça 94) ; (iv) Certidão negativa da dívida ativa do município de São José de Ribamar, expedida em 17/11/2010 (peça 95) ; (v) Certificado de Regularidade do FGTS - CRF, expedido pela Caixa em 30/1/2012 (peça 96) ; (vi)  contrato de constituição da empresa registrado na Jucema em 14/8/2009 (peça 101) ; (vii) Certidão Conjunta Negativa de Infrações Trabalhistas e de Débitos Administrativos Decorrentes de Infrações Trabalhistas (peça 97, p.1) , e certidões negativas de débitos trabalhistas - (peça 97, p. 2, 3 e 4) .
	Em princípio, portanto, apesar dos robustos achados, a contratada tinha existência jurídica e aparentava documentalmente ter existência. 
	Ademais, a documentação da licitação e dos pagamentos foi submetida à apreciação da Caixa (responsável pelo acompanhamento) sem que fosse apontada qualquer irregularidade. Se era exigível da gestora o conhecimento das irregularidades com a empresa, também o seria dos técnicos da Caixa que acompanharam as obras. Nos parece que, à época, a situação da empresa não era tão evidente quanto o é agora, após a revelação das irregularidades. 
	Vale lembrar que a representação ofertada pelo prefeito sucessor ao Ministério Público Federal (peça 14, p. 15-16) deu ensejo à instauração de inquérito policial no âmbito da Polícia Federal, tombado sob o nº 0043/2015-4-SR/DPF/MA. Após a realização de diligências quanto à documentação da empresa DW Construções e Comércio Ltda. e da elaboração de perícia nas obras (Laudo nº 428/2016) ,  a autoridade policial não identificou irregularidades na documentação e nem descompasso entre a execução física e financeira do objeto, sugerindo em consequência o arquivamento do IPL (peça 106) .
	Nesse contexto, todos esses elementos nos levam à conclusão de que não seria razoável exigir da ex-prefeita ter identificado as irregularidades da empresa que contratou, bem como não há indícios nos autos que apontem para a sua efetiva ciência dessas irregularidades. 
	Conforme relatado no Voto Condutor do Acórdão recorrido, é comum "encontrar na jurisprudência desta Corte casos em que empresa, com existência meramente formal, possuindo todos os registros, seja utilizada para o recebimento de recursos públicos sem execução das obras correspondentes, muitas vezes executadas por trabalhadores da própria prefeitura, com seus recursos humanos e materiais (...) ".
	No entanto, em relação ao caso concreto, não há nos autos qualquer indício de que isso tenha ocorrido. Pelo contrário, há pedido da própria empresa endereçado ao prefeito que sucedeu a Sra. Helena Maria solicitando a prorrogação do prazo de execução do contrato, com fundamento no art. 57, §1º, inciso III, da Lei 8666/93, colocando-se à disposição para recomeçar e concluir os serviços (peça 98) , o que vai de encontro a essa possibilidade. 
	Ainda, a Caixa Econômica Federal, responsável pelo acompanhamento e medição da obra, não menciona nada sobre execução de serviços com recursos da prefeitura. Ressalte-se que, de acordo com o contrato de repasse (peça 1, fls. 37/44) , era responsabilidade do banco "manter o acompanhamento da execução físico-financeira do empreendimento, bem corno atestar a aquisição dos bens pelo CONTRATADO, constantes do objeto previsto no Plano de Trabalho integrante deste Contrato de Repasse (...) ". Nem mesmo o prefeito sucessor, que trouxe de início a indicação de irregularidades com a empresa, menciona que a obra foi executada com empregados da prefeitura.
	Nesse sentido, com as devidas vênias à unidade instrutiva, considerando não haver nos autos indicações de que a ex-Prefeita tinha ciência das irregularidades com a contratada, e considerando também não haver indícios de que os serviços foram executados por empregados da prefeitura, parece-nos que os fatos consignados no ofício de citação não justificam a responsabilização da Sra. Helena Maria Lobato Pavão.
	O dano ao erário houve, mas a responsabilidade por ele, a nosso ver, deveria ter sido imputada ao prefeito sucessor, em linha com o que foi proposto pelo Tomador de Contas. Ele foi devidamente notificado para a conclusão da obra e se limitou a adotar medidas em face da antecessora, não se preocupando efetivamente com as obras. Se tivesse adotado as medidas necessárias ao prosseguimento das obras, aproveitando os recursos ainda disponíveis, poderia ter evitado o prejuízo ao erário.
	À primeira vista, à luz dos princípios da razoabilidade e economicidade, parece-nos já não ser recomendada a interposição de recurso por este parquet com vistas a reverter a decisão que julgou regulares com ressalva as contas do Sr. João Jorge de Weba Lobato. Todavia, tal questão será revisitada após o julgamento do presente recurso de reconsideração, ocasião em que este Ministério Público avaliará com a devida profundidade a conveniência e oportunidade da interposição de recurso de revisão com o propósito acima mencionado.
		Nesse sentido, considerando ainda o teor dos documentos ora colacionados pela ex-Prefeita que reforçam o entendimento de que, possivelmente, à época, não havia indicações de que a empresa contratada era inidônea (contrato de locação, ART's, declaração de habilitação profissional, balanço patrimonial, certidões negativas, certidões do FGTS, guia da previdência social) , parece-nos que a medida mais adequada ao caso concreto é o provimento parcial ao recurso, de forma a afastar a responsabilidade da Sra. Helena Maria Lobato Pavão.
	Com essas ponderações, pedimos vênias à Serur para propor que o Tribunal conheça do recurso de reconsideração interposto pela Sra. Helena Maria Lobato Pavão, para, no mérito, dar-lhe provimento parcial, de forma a excluir o nome da responsável dos subitens 9.2 e 9.3 do Acórdão 15126/2021-TCU-Primeira Câmara, julgando regulares com ressalva suas contas, dando-lhe quitação."

Marcello Coqueiro da Silva (19.174/OAB-MA) e Suely da Silva Santos (9605/OAB-MA); Erica Maria da Silva (14.155/OAB-MA), Antonio Carlos Muniz Cantanhede (4812/OAB-MA) e outros; Junnyelson Pacheco Sa (10838/OAB-MA), Antonio Augusto Sousa (4847/OAB-MA) e outros.

Procurador Marinus Eduardo De Vries Marsico.

TOMADA DE CONTAS ESPECIAL. CONTRATO DE REPASSE. EXECUÇÃO PARCIAL. IRREGULARIDADES NA EXECUÇÃO FINANCEIRA. CITAÇÃO DA EX-PREFEITA. REJEIÇÃO DAS ALEGAÇÕES DE DEFESA. IRREGULARIDADE DAS CONTAS. DÉBITO. MULTA. RECURSO DE RECONSIDERAÇÃO. ARGUMENTOS CAPAZES DE MODIFICAR O ACÓRDÃO RECORRIDO. AUSÊNCIA DE RESPONSABILIDADE DA EX-PREFEITA. PROVIMENTO.

TOMADA DE CONTAS ESPECIAL (TCE)

Secretaria de Recursos (Serur); Secretaria de Controle Externo de Tomada de Contas Especial (SecexTCE).

Trata-se de recurso de reconsideração interposto por Helena Maria Lobato Pavão, ex-Prefeita do Município de Santa Helena/MA, contra o Acórdão 15126/2021-TCU-Primeira Câmara, relator o E. Ministro-Substituto Augusto Sherman Cavalcanti, que trata de tomada de contas especial instaurada pela Caixa Econômica Federal (Caixa) para apurar irregularidades na aplicação dos recursos relativos ao Contrato de Repasse 324.704-59/2010, que tinha por objeto a implantação de agroindústria de pescado, vigente de 30/11/2010 a 30/9/2016. 
A deliberação recorrida, no que importa à recorrente, apresenta o seguinte teor:
9.2. julgar irregulares as contas dos responsáveis Sra. Helena Maria Lobato Pavão, exPrefeita do Município de Santa Helena/MA, e Sr. Darlã de Araújo Launé, então sócio da empresa DW Construções e Comércio Ltda., com fundamento nos arts. 1º, inciso I, 16, inciso III, alíneas "b" e "c", e § 2º, da Lei 8.443/1992, c/c os arts. 19 e 23, inciso III, da mesma Lei, e condená-los solidariamente ao pagamento das importâncias a seguir especificadas, com a fixação do prazo de 15 (quinze) dias para que comprovem, perante este Tribunal (art. 214, inciso III, alínea "a", do Regimento Interno do TCU) , o recolhimento das dívidas aos cofres do Tesouro Nacional, atualizadas monetariamente e acrescidas de juros de mora, calculados a partir das datas indicadas até a data do efetivo recolhimento, na forma da legislação em vigor: 
	Valor Original (R$) 
	Data da Ocorrência 

	131.632,34
	15/6/2012

	159.122,82
	8/2/2013

9.3. aplicar aos responsáveis Helena Maria Lobato Pavão e Darlã de Araújo Launé a multa prevista no art. 57 da Lei 8.443/1992 c/c o art. 267 do Regimento Interno do TCU, no valor individual de R$ 30.000,00 (trinta mil reais) , fixando-lhes o prazo de quinze dias, a contar das notificações, para que comprovem, perante o Tribunal (art. 214, III, alínea "a", do Regimento Interno/TCU) , o recolhimento das dívidas aos cofres do Tesouro Nacional, atualizadas monetariamente desde a data deste Acórdão até a do efetivo recolhimento, se pagas após o vencimento, na forma da legislação em vigor;
9.4. autorizar, desde logo, a cobrança judicial das dívidas, caso não atendidas as notificações, com fundamento no art. 28, inciso II, da Lei 8.443/1992; 
Na origem, a tomada de contas especial foi instaurada pela Caixa exclusivamente em desfavor de João Jorge de Weba Lobato, o prefeito sucessor, uma vez que ele é quem não teria dado continuidade às obras, nem respondido às notificações da fase interna. 
No TCU, o prefeito sucessor apresentou alegações de defesa argumentando ter adotado as medidas jurídicas necessárias em relação à prefeita antecessora, conforme a Súmula TCU 230, e informou que a ex-gestora teria contratado uma "empresa de fachada" (D. W. Construções e Comércio Ltda.) para a execução da obra com recursos do ajuste.
Diante dessa alegação, a unidade técnica apurou o fato e concluiu, no bojo de outro processo (TC Processo 012.126/2012-8) , haver evidências suficientes no sentido de que a contratada era de fato uma empresa de fachada. Assim, o TCU proferiu Acórdão 10470/2018-TCU-Primeira Câmara (peça 23) , por meio do qual determinou a desconsideração da personalidade jurídica da empresa contratada D.W. Construções e Comércio Ltda. e a citação solidária da Sra. Helena Maria Lobato Pavão e do Sr. Darlã de Araújo Launé, sócio administrador da construtora.
Regularmente citados, os responsáveis apresentaram alegações de defesa. Contudo, o Tribunal entendeu que eles não trouxeram elementos capazes de comprovar o regular emprego dos recursos públicos envolvidos. Nos termos da decisão recorrida, mesmo a obra tendo tido a sua execução física comprovada e aprovada pela Caixa, a situação fraudulenta da contratada teria rompido o nexo de causalidade entre os recursos federais repassados e o objeto pactuado. 
Com base nessa fundamentação, por meio do Acórdão recorrido, o TCU julgou irregulares as contas da ex-prefeita e do sócio da empresa contratada, com a condenação deles em débito solidário e a aplicação de multa individual. 
	Inconformada com a decisão, a recorrente, Helena Maria Lobato Pavão, interpôs o presente recurso de reconsideração. Em síntese, alega que ocorreu a prescrição da pretensão punitiva e de ressarcimento, que não existem nos autos elementos probatórios ou indícios de que a empresa contratada seria de fachada e que, ainda que assim fosse, não seria da recorrente a responsabilidade de apurar a legalidade da situação da empresa, uma vez que os serviços foram efetivamente realizados e toda a documentação entregue pela contratada parecia legítima.
De início, conheço do recurso por preencher os requisitos atinentes à espécie.
No mérito, a Secretaria de Recursos propõe negar provimento ao recurso.  
Em síntese, a Serur entende que não se operou a prescrição e a recorrente não trouxe novos elementos aos autos capazes de afastar as evidências acerca da condição de "empresa de fachada" da D. W. Construções e Comércio Ltda. Com base nisso, propõe a manutenção da responsabilidade da recorrente, entendendo que a inexistência de fato da empresa contratada, por si só, resultaria na não comprovação da boa e regular aplicação dos recursos. 
O MPTCU diverge das conclusões da Serur, concordando apenas quanto à não ocorrência da prescrição da pretensão punitiva e de ressarcimento.
Em sua manifestação, o Parquet entende que o fato de a contratada ser uma pessoa jurídica com uma série de irregularidades não atrai automaticamente a responsabilidade da então prefeita. 
Para o MPTCU, a questão mais relevante é se a ex-prefeita tinha conhecimento das irregularidades e se era razoável exigir dela tal conhecimento.
O Parquet concluiu, em síntese, que "apesar dos robustos achados, a contratada tinha existência jurídica e aparentava documentalmente ter existência". Sendo assim, defende que não seria razoável exigir da ex-prefeita ter identificado as irregularidades, não havendo indícios nos autos que apontem para a sua efetiva ciência dessas ilegalidades. 
Dessa forma, o MPTCU entende que, embora tenha havido dano ao Erário, o débito seria de responsabilidade da empresa contratada e do prefeito sucessor, e não da recorrente. 
Nesse sentido, propõe dar provimento parcial ao recurso, tão somente para excluir o nome da recorrente dos subitens 9.2 e 9.3 do acórdão recorrido. 
Acolho as conclusões do MPTCU, incorporando-as às minhas razões de decidir.
Como bem salientado pelo Parquet, a comprovação de que a sociedade empresária contratada era uma "empresa de fachada", por si só, não é apta a justificar a responsabilização da ex-prefeita.
Faz-se necessário verificar se a recorrente tinha condições de perceber tais irregularidades, se ela de fato tinha conhecimento delas e, em suma, se era razoável exigir dela o pleno conhecimento acerca da alegada situação fraudulenta da contratada. 
Nesse contexto, possui especial relevância o Relatório da Polícia Federal no bojo do Inquérito Policial IPL 0043/2015-4-SR/DPF/MA (peça 106) . Em tal documento, o delegado relata que:
A perícia ainda concluiu que os preços praticados eram compatíveis à época.
 (...) 
Ante o exposto, percebe-se que a obra fora concluída em relação de compatibilidade com os recursos liberados, mantendo um mínimo percentual de diferença entre as vistorias realizadas pela CEF e por esse Departamento de Polícia Federal, além disso, viu-se que toda a documentação relativa à empresa do caso encontra-se devidamente registrada da JUCEMA. Sendo assim, torna-se aconselhável o arquivamento dos autos.
Assim, a Polícia Federal concluiu que: i) a execução da obra era compatível com os recursos repassados; ii) os preços da obra eram compatíveis com os preços de mercado então praticados e iii) não havia indícios de ilegalidades em relação à sociedade empresarial contratada.
Esse relatório é relevante, pois demonstra que nem mesmo a Polícia Federal, com todo o aparato que possui, foi capaz de verificar a ilegalidade da situação da contratada. Com isso, fica claro que não era trivial a verificação da situação irregular da contratada, especialmente por parte da então prefeita de uma cidade pequena que, certamente, possui suas dificuldades operacionais acentuadas. 
Assim, se a recorrente não estava ciente da situação e se as obras foram realizadas por empregados ou pessoas a serviço da contratada, não há razão que justifique a sua responsabilização, em especial quando a obra teve execução compatível com os recursos repassados e com preços dentro da média de mercado. 
Todavia, ainda persiste o dano ao Erário, caracterizado pela quebra de nexo de causalidade entre os recursos repassados e o objeto executado, em razão de os pagamentos terem sido feitos a uma "empresa de fachada". Contudo, apenas o sócio administrador da contratada é que deve ser por isso responsabilizado, uma vez que não seria razoável exigir da ex-prefeita a verificação das ilegalidades perpetradas, como já demonstrado.
Por conseguinte, deve ser dado provimento ao presente recurso, exclusivamente para elidir a responsabilidade da recorrente e afastar a condenação a ela imposta, mantendo-se a responsabilização do sócio administrador da construtora contratada.  
Ante o exposto, voto por que o Tribunal adote o Acórdão que ora submeto à apreciação deste Colegiado. 
TCU, Sala das Sessões, em 19 de julho de 2022.
WALTON ALENCAR RODRIGUES 
Relator